【裁判字號】    97,交上訴,1880
【裁判日期】    971229
【裁判案由】    肇事逃逸罪
【裁判全文】
臺灣高等法院臺中分院刑事判決      97年度交上訴字第1880號
上  訴  人  臺灣臺中地方法院檢察署檢察官
上  訴  人
即  被  告  丁○○
選任辯護人  王通顯  律師
            林文成  律師
上列上訴人因被告肇事逃逸罪案件，不服臺灣臺中地方法院96年
度交訴字第311號中華民國97年6月13日第一審判決（上訴人因肇
事逃逸罪案件，經臺灣臺中地方法院檢察署檢察官於民國96年2
月12日以95年度偵字第28628號為不起訴處分，指定代行告訴人
聲請再議後，經臺灣高等法院臺中分院檢察署檢察長於96年4月4
日以96年度上聲議字第557號為駁回再議之處分，經指定代行告
訴人聲請交付審判，由原審法院於96年7月31日以96年度聲判字
第37號裁定交付審判），提起上訴，本院判決如下：
    主  文
原判決撤銷。
丁○○無罪。
    理  由
一、原審法院96年度聲判字第37號裁定所示之犯罪事實以：被告
    丁○○於95年9月17日凌晨1時50分，駕駛車號M6—3319號自
    小客貨車行經臺中縣東勢鎮東勢大橋東端附近，原應注意車
    前狀況，並隨時採取必要之安全措施，且依當時晴天、夜間
    有照明、路面乾燥、無缺陷及無障礙物、視線良好之狀況，
    又無不能注意之情事，竟疏於未注意，致其所駕駛上開自小
    客貨車右前方，不慎撞及被害人乙○○所騎乘車牌號碼M2X
    —567 號重型機車之左後方，使被害人乙○○人車倒地，受
    有骨盆骨折、腹部鈍挫傷、呼吸衰竭、缺氧性腦病變之重大
    不治或難治之傷害，現已呈植物人狀態（過失致重傷害部分
    ，業經原審法院另以96年度交易字第 192號刑事判決判處有
    期徒刑8月，減為有期徒刑4月，案經丁○○提起上訴後再撤
    回上訴而確定）。詎丁○○明知發生上開事故，竟未下車查
    看及報警處理，亦未實施救護或為其他必要之措施，反而另
    基於肇事逃逸之犯意，猶仍高速駕車駛離現場達七十九公尺
    之遠，嗣因適巧在場之臨檢員警立即查知而予以阻攔，始為
    停車之舉動，因認被告涉有刑法第185條之4之肇事逃逸罪嫌
    。
二、按犯罪事實應依證據認定之，無證據不得認定犯罪事實，刑
    事訴訟法第154條第2項定有明文；又不能證明被告犯罪或其
    行為不罰者，應諭知無罪之判決，復為同法第301條第1項所
    明定。次按，事實之認定，應憑證據，如未能發現相當證據
    ，或證據不足以證明，自不能以推測或擬制之方法以為裁判
    基礎；又認定不利被告之事實，須依積極證據，苟積極證據
    不足為不利於被告事實之認定時，即應為有利於被告之認定
    ，更不必有何有利之證據，最高法院30年上字第816號、40
    年臺上字第86號分別著有判例。
三、上開裁定認被告涉有前開罪名係以：被告丁○○於警偵訊時
    之供述、證人即目擊員警宋明光、戊○○偵訊時之證述、童
    綜合醫院及全家醫院等所出具之被害人診斷證明書、道路交
    通事故現場圖、肇事現場照片、肇事車輛肇事後照片及臺灣
    省臺中縣區車輛行車事故鑑定委員會分析意見書等，為其論
    據；訊據被告丁○○固對其有於上開時、地，駕駛上開自小
    客貨車肇事，導致被害人乙○○受有上開重傷害等事實坦承
    不諱，惟矢口否認有何肇事逃逸之犯行，辯稱：伊在追撞被
    害人乙○○之當時，因未踩煞車，亦不知道撞到何物；嗣伊
    踩煞車，看到在場員警，伊將車煞停在車道上，警察要求伊
    將車開往路邊，避免發生危險，因為爆胎，伊很困難的將車
    開到距離40公尺左右之肇事現場圖所示路邊，因此現場圖所
    示停車處，並非伊肇事後第一次停車地點等語。選任辯護人
    則為其辯護稱：依據證人戊○○、宋明光於原審審理時之證
    述，可徵卷附現場圖所繪被告車輛位置，並非被告在事故發
    生後確實停放之位置，被告肇事後之車輛停放位置應在外側
    車道距離被害人血跡約10公尺遠處，亦即被告肇事後車輛停
    放位置，距離可能撞擊點之位置僅約40.4公尺，並非現場圖
    所繪79.1公尺之遠等語。
四、本院查：
  (一)按被告以外之人於審判外之陳述雖不符刑事訴訟法第 159條
    之1至之4等規定，而經當事人於審判程序同意作為證據，法
    院審酌該言詞陳述或書面陳述作成時之情況，認為適當者，
    得為證據；當事人、代理人或辯護人於法院調查證據時，知
    有刑事訴訟法第159條第1項不得為證據之情形，而未於言詞
    辯論終結前聲明異議者，視為有前項之同意，同法第 159條
    之5 定有明文。該法之立法意旨在於傳聞證據未經當事人之
    反對詰問予以核實，原則上先予排除。惟若當事人已放棄反
    對詰問權，於審判程序中表明同意該等傳聞證據可作為證據
    ；或於言詞辯論終結前未聲明異議，基於尊重當事人對傳聞
    證據之處分權，及證據資料愈豐富，愈有助於真實發見之理
    念，且強化言詞辯論主義，使訴訟程序得以順暢進行，上開
    傳聞證據亦均具有證據能力。查下述經本院於審理期日踐行
    調查證據程序並爰引作為本案證據之被告以外之人於審判外
    之言詞陳述及書面陳述，經本院審酌全部卷證資料，認為其
    等作成之狀態，並無違背陳述者陳述任意性之情事，亦無任
    何反於真實之情事，且公訴人、被告及選任辯護人於本院審
    理中，均不爭執該等證據之證據能力及真實性，足認並無顯
    不可信之情況，且本院審酌該等陳述作成之時間，較無人情
    施壓或干擾，亦無不當取供之情形，復為本院事實認定之重
    要依據，故認為以之作為本案之證據均屬適當，均堪認有證
    據能力，合先敘明。
  (二)被告確有於上開時、地駕駛動力交通工具肇事，致被害人乙○○受有上開傷害：
    查被告確因過失致被害人乙○○受重傷之犯罪事實，業據被
    告丁○○坦承在案，核與代行告訴人丙○○於警詢、偵查及
    原審96年度交易字第 192號審理時指述情節相符，並經證人
    即當時在肇事處前方執行路檢勤務而發覺本件車禍之臺中縣
    警察局東勢分局東勢派出所所長戊○○、宋明光於偵查中證
    述綦詳，並有臺中縣警察局交通隊東勢小隊員警所測繪之道
    路交通事故現場圖、道路交通事故調查報告表(一)、(二)、童綜
    合醫院一般診斷書、中國醫藥大學附設醫院診斷證明書、全
    家醫院診斷證明書各一份及案發現場照片、車損照片等共27
    幀在卷可稽，故被害人因本件車禍所受如犯罪事實欄所載之
    傷勢，確與被告之過失行為間有相當之因果關係。又被害人
    乙○○嗣因本件車禍先後接受上開手術治療後，目前仍意識
    不清，呈植物人狀態，而屬難以回復至正常狀態之重傷害，
    亦經中國醫藥大學附設醫院函覆原審法院96年度交易字第19
    2 號在案，而被告該部分過失傷害人致重傷之犯行，業經原
    審法院另以96年度交易字第 192號刑事判決確定在案，亦有
    臺灣高等法院被告前案紀錄表存卷足憑。從而，被告確有於
    上開時、地駕駛動力交通工具肇事，致被害人乙○○受有上
    開傷害一節，洵堪認定，先予敘明。
  (三)依下列證據，足認肇事現場圖所示被告駕駛車輛停放位置非
    於肇事後第一停放位置
  (1)依卷附道路交通事故現場圖所示，相關撞擊點、掉落物品、
    血跡、肇事客貨車停放位置等及其距離：撞擊點之刮地痕3.
    2公尺→座墊掉落處5.1公尺→另一刮地痕起始點5.6公尺→
    刮地痕3.6公尺→刮地痕終點至機車倒地1.3公尺→機車長1.
    7公尺→至被害人安全帽掉落地點8.4公尺→血跡1.6公尺→
    肇事車輛現場勘驗時停放位置48.6公尺等情，並有現場相片
    足佐。而被告丁○○於95年11月20日警詢時，就車禍發生經
    過供稱：「95年 9月17日01時50分許在台中縣東勢鎮東勢大
    橋東端（往東勢方向），當時我駕駛 M6-3319自小客貨車，
    行經東勢大橋豐原往東勢方向行駛，車禍當時我是要往東勢
    方向直行於快車道上，車禍前我有看到警方巡邏車停在路旁
    ，當時因下雨視線不清，我正想靠左變換車道準備去加油，
    我的視線就注意在左邊的後視鏡，同時我所駕駛之自小客貨
    車的右前方車頭就撞到一部機車（M2X -567：駕駛乙○○，
    目前昏迷），撞擊後因怕後方來車追撞，所以並無煞車就讓
    車子緩緩停止，停止後我就下車，當時我所駕駛之自小客貨
    車就停在跨越車道線上，當時有一名警察喝令要我將我所駕
    駛之自小客貨車移到路旁，移到路旁後我就下車，警察並要
    我拿出證件」「（問：你於車禍當時有無馬上停車？）答：
    我因為怕後方追撞所以沒有馬上停車」「我沒有立即停車因
    為我怕追撞，撞到後我的前擋風玻璃碎掉，所以無法判定狀
    況，才讓車子緩緩停住沒有煞車，又有警方喝令我停到路旁
    ，所以又開到前方路旁停車」等語。
  (2)現場目擊證人即東勢分局派出所所長李憲州於96年 2月12日
    檢察官偵訊時證稱：「當晚我們在東勢大橋上執行路檢勤務
    ，收勤時收交通圓錐桶時聽到後面有撞擊聲，當時一部機車
    及一名婦女倒地衝過來，我們同事宋明光回頭看趕快跳開，
    跳到安全島上面，我當時看到有一部廂型車從旁邊經過，我
    就跑去追將他攔下」「（問：被你攔下的該部廂型車，車輛
    有無異常？）答：印象中好像右前輪有爆胎」「（問：你追
    了多遠的距離？）答：大約10公尺」「（問：你當時有無感
    覺被告有將車速放慢？）答：因為我當時有在喊，追10公尺
    就把對方的車子叫停下來，對方應該知道我在喊他」「（問
    ：被告停下車來時你們有無詢問他是否有肇事逃逸？）答：
    當是要對方拿駕照、行照並訊問他有無撞到人，對方說他沒
    感覺」「（問：你們當時所站立的位置，距離發生碰撞點有
    多遠？）答：約15公尺左右」等語；再於原審法院97年5月1
    日審理時證稱：「當時路檢完畢，我在收交通錐，聽到機車
    倒一直滑行過來，跟我在一起值勤的宋警員他跳開，當時我
    背向機車滑過來的位置，我發現只有一部車輛從我旁邊經過
    ，我從該車後面追趕，一面喊停車，然後被我追趕這部車也
    停下來，但大約距離巡邏車有十幾公尺才停下來。車子停的
    位置不是在路邊，而是外車道稍微靠右邊的地方。我下車問
    他說，我在喊你，你有沒有聽到？他說他沒有聽到，我說你
    撞到人，你知道嗎？他說不知道，並稱：我沒有撞到人。我
    直接拿他的駕照、行照，發現他的右前輪已經破胎，所以他
    的車體傾斜」「（問：當時廂型車是走何車道？）答：外車
    道」「（問：距離你們停放巡邏車地點有幾個車道？）答：
    我們在慢車道，他在汽車外車道」「當時我們有三個單位執
    行路檢，因為在收執勤工具，另兩個單位已經走了，看到廂
    型車時，已經收勤了」「一般情形是我認為我在喊他，當時
    是深夜，我認為他應該可以聽到，但後來我問他有無聽到我
    喊他，他說他沒有聽到」「其實我在跑步時，只注意他有無
    停車，他有停下來，應該是沒有頓住的樣子」等語。依證人
    李憲州上開所證，撞擊地點距離伊站立處15公尺左右及伊自
    站立處追趕10公尺左右，將被告駕駛車輛叫停下來等語觀之
    ，撞擊地點距離被告停下來地點，合計25公尺，即令將目測
    可能產生之誤差考慮在內，亦與前揭現場圖所示，自擦撞點
    至肇事車輛停放處合計79.1公尺相距太大，且現場圖所示肇
    事車輛停止處，亦非證人所稱，汽車外車道，而係證人所稱
    慢車道觀之，被告所辯，現場圖所示位置，係伊於停車後，
    依警方指示開向路邊停放之位置，應可採信。
  (3)證人即同派出所警員宋明光於96年 2月12日檢察官偵訊時，
    與證人李憲州亦為相同內容之證述，並就所詢：「你們當時
    所站立的位置，距離發生碰撞點有多遠？」，證稱：「差不
    多也是15公尺」等語。再於原審法院97年5月1日審理時證稱
    ：「我們執行路檢勤務，當時已經開始下雨，我們裝備收好
    準備路檢改成巡邏勤務，我們把應勤裝備收好後，一同執勤
    的新杜所、東興所警員比我們先行離開，我們正準備要離開
    時。聽到後面碰的一聲，很大聲，我轉頭過去看，看到一台
    機車從我們巡邏車後面彈射過來，我馬上往行人道之安全島
    處跳開，我看到騎機車傷者倒在地上，我拿衛生紙將她的傷
    口按住，她當時有穿雨衣，並通知交通隊處理」「我看到時
    機車已經朝我彈射過來，機車落地處在巡邏車後面大約1至2
    公尺。」「我看到車禍，大聲說出車禍了，當時所長即戊○○本來正要上巡邏車的副駕駛座，聞訊馬上從該處繞過車頭
    跑到道路上，所長有對廂型車駕駛直接用嘴巴喊，喊的很大
    聲，叫駕駛停車，接下來廂型車有停下來。．．」「．．，
    我從頭到尾都抱著傷者。」「．．。我一直在巡邏車後面抱
    著傷者」「（問：戊○○有無跟駕駛說話？）答：有」「交
    通隊來之後，就叫給交通隊了，．．」「（問：依據現場圖
    ，安全帽及血跡所在處，說明巡邏車當時停放位置？）答：
    血跡在巡邏車後方 2公尺處，該處就是我抱住傷者的地方」
    「我剛剛說與我距離1、2公尺的是傷者彈射出來落地地點距
    離巡邏車是1、2公尺，而不是說機車倒地的地點」「（問：
    方才提及有看到廂型車，印象所及廂型車停下來位置在哪個
    車道？）答：在外側車道上」「（問：東勢大橋有幾個車道
    ？）答：單向有三個車道，最外面是靠近行人穿越道，也是
    機車可以行駛，我說的外側車道是指中間那個車道」等語。
    則依現場圖上血跡位置推估警車相對位置後，證人李憲州從
    欲上警車副駕駛座處，開始追趕肇事車輛10餘公尺，肇事車
    輛停下來之位置亦不可能是現場圖所示，距離血跡48.6公尺
    遠之地方，且現場圖所繪肇事車輛停放位置亦非證人宋明光
    所稱之中間車道，益見被告所辯，現場圖所示位置，係伊於
    停車後，依警方指示開向路邊停放之位置屬實。證人李憲州
    於原審審理時所證：現場圖箱型車位置，即為當日攔停之位
    置云云，與其及宋明光前開證述情節均不相符，參以該現場
    圖非其所繪製，且圖上相對位置與標示距離不成比例，上開
    證詞應係其於當庭閱覽時誤看所致。
  (四)無積極證據證明被告確有肇事逃逸之行為及犯意
  (1)依據司法行政部62年5月9日 (62)函刑決字第464號函轉交通
    部道路交通安全督導會訂交導登 (62)字第232號函告之「一
    般公路汽車煞車距離、行車速度對照表」所示（詳原審交付
    審判卷第07頁），在以時速60公里行駛於瀝青乾燥路面之情
    形下，依路面鋪裝為新築或已鋪設多年之不同，開始煞車到
    車輛停止之煞車距離介於16.6公尺至20.2公尺不等；再參考
    卷附臺灣省臺中縣區車輛行車事故鑑定委員會分析意見中所
    載：「若被告駕車行經肇事地段因車速快且追撞重機車後始
    知肇事，有可能因驚嚇等情況無法立即煞停，故亦不排除被
    告因驚嚇等情形未能立即煞停。然若被告駕車車速僅如自稱
    60公里左右，依時速60公里之車輛反應距離約為 12.48公尺
    左右，則被告駕車即使碰撞後始知肇事，應可於碰撞後往前
    約 12.48公尺左右開始煞車」等語，依上開說明，若以被告
    確有將所駕駛之自小客貨車煞停之舉措，其最終煞停該自小
    客貨車之位置距撞擊發生位置，其合理推估之距離應介於29
    .08 公尺至32. 68公尺之間（即反應距離加上煞停所需距離
    ），此與證人李憲州、宋明光上開證詞，目視所測距離，並
    無明顯扞格之處。
  (2)證人戊○○上開於偵查及原審審理中，固證稱：伊於發現被
    告肇事後，追趕被告駕駛之自小客貨車，被告車輛行駛於汽
    車外車道，車速並未減低，且當時伊高聲喊叫被告停車，並
    追趕10餘公尺被告方將車輛停止，該車當時右前輪已爆胎，
    伊認為係因該車輛右前輪爆胎，被告始停止行進云云。惟此
    究屬證人推測之詞，就事理而論，被告果有逃逸之故意，以
    其駕駛動力交通工具之優勢，焉有可能員警以跑步方式即可
    追上被告，且在距離證人所站立起跑點即警方巡邏車附近約
    10公尺左右即停下來？認定犯罪事實須憑積極之證據，被告
    所駕駛之客貨車在肇事後第一時間係停在在場員警距離約10
    公尺處，既屬認定之客觀事實，在乏積極證據證明被告有肇
    事逃逸之客觀行為及主觀犯行之情形下，反以被告駕駛之車
    輛爆胎即推論其未能逃離現場係因爆胎所致，顯違上開證據
    法則。
五、綜上所述，交付審判之意旨及公訴人所舉上開證據，其證明
    力尚未到達至通常一般之人均不致有所懷疑而得確信其為真
    實之程度，就被告是否有肇事逃逸犯行尚有合理之懷疑存在
    ，本院盡調查能事，復查無其他積極證據足資證明被告犯罪
    ，本院既無從形成對被告不利之確信，依前開證明依法自應
    為無罪之諭知。原審未查，遽為被告有罪之判決，尚有未洽
    。本件被告既不成立肇事逃逸之刑事責任，檢察官上訴，認
    原審量刑過輕，即屬無據；而被告上訴，否認此部分之犯罪
    為有理由，應予撤銷改判，為被告無罪之判決。
六、據上論結，應依刑事訴訟法第369條第1項前段、第364條、
    第301條第1項，判決如主文。
本案經檢察官甲○○到庭執行職務。
中    華    民    國    97    年    12   月    29    日
            刑事第四庭    審判長法  官  洪   耀   宗
                                法  官  蔡 王 金  全
                                法  官  劉   登   俊
以上正本證明與原本無異。
被告不得上訴，檢察官得上訴。
如不服本判決應於收受送達後十日內向本院提出上訴書狀，其未
敘述上訴理由者，並得於提起上訴後十日內向本院補提理由書（
均須按他造當事人之人數附繕本）「切勿逕送上級法院」。
                                書記官  粘   銘   環
中    華    民    國    97    年    12    月    31    日


司法院資訊處製作；財團法人民間司法改革基金會備份。
